臺灣宜蘭地方法院民事判決　九十一年度重訴字第五號
　　原　　　告　國產實業建設股份有限公司
　　法定代理人　甲○○
　　訴訟代理人　丙○○
　　被　　　告　乙○○
右當事人間請求侵權行為損害賠償事件，本院判決如左：
    主    文
被告應給付原告新臺幣貳仟肆佰零陸萬壹仟元及自民國九十年十一月二十一日起至清
償日止，按年息百分之五計算之利息。
訴訟費用由被告負擔。
本判決於原告以新台幣捌佰零貳萬零肆佰元為被告供擔保後，得假執行。但被告如於
假執行程序實施前以新臺幣貳仟肆佰零陸萬壹仟元為原告預供擔保，得免為假執行。
    事    實
甲、原告方面：
一、聲明：除供擔保之金額外，餘如主文所示。
二、陳述：
（一）原告因業務需要在宜蘭縣員山鄉成立砂石場，前於民國七十九年二月二十日向
      訴外人黃景祚等人出資購買坐落宜蘭縣員山鄉○○段再連小段第十號等共五十
      二筆土地，其中同段第十一之五、四十五、四十五之一、四十五之三、四十五
      之四、四十五之五、四十五之六、四十五之八、四十五之九、四十五之十、四
      十五之十一、四十五之十三、四十五之十四、四十五之十五、四十五之十六、
      四十八、四十八之一、四十八之二、四十九之一地號等共十九筆土地（以下簡
      稱系爭十九筆土地）因係農牧用地，而被告之父林阿樹長期代理原告處理相關
      土地事宜，乃經林阿樹徵得被告本人同意下，由原告委託具有自耕能力之被告
      代為管理維護而成立信託契約，將系爭十九筆土地信託登記在被告名下，兩造
      並合意由原告雇用被告之子林琮輝至工廠上班並就近管理上開土地。
（二）被告於八十九年間明知前揭信託登記之系爭十九筆土地遭其債權人宜蘭縣員山
      鄉農會查封，竟故意隱匿不告知原告，任由債權人執行拍賣，拍定價格為新臺
      幣（下同）二千四百萬零六萬一千元，使其自身債務得以清償，而致原告受有
      損害，被告行為顯有故意或過失，應負損害賠償責任，爰依據侵權行為之法律
      關係請求被告給付如主文所示金額。
（三）如鈞院認為兩造間之信託關係無效，則被告因前述系爭十九筆土地遭拍賣而致
      其自己債務消滅，係無法律上之原因而受有利益，而原告因此受有損害，爰依
      據不當得利之法律關係請求被告給付如主文所示金額。
（四）對被告抗辯所為陳述：原告追加不當得利之請求，與侵權行為之請求之基礎事
      實同一，為求訴訟經濟，自不受追加訴訟需得被告同意之限制。另信託契約為
      諾成契約，不以簽定書面為必要，本件兩造業已成立信託契約，且係由原告雇
      用被告之子林琮輝代為管理土地，故兩造間並非消極信託契約，信託契約應屬
      有效。
三、證據：提出系爭十九筆土地之不動產買賣契約書、土地買賣所有權移轉契約書、
    土地登記謄本、林琮輝勞工名卡各乙份為證，聲請調閱本院八十九年度執字第三
    九五九號執行卷宗，並聲請訊問證人游叡星。
乙、被告方面：
一、聲明：
（一）原告之訴駁回。
（二）如受不利益判決，願供擔保請准宣告免於假執行。
二、陳述：
（一）本件原告起訴係依侵權行為之法律關係請求，嗣原告另追加不當得利之法律關
      係。惟查：前開侵權行為之法律關係，所需審酌調查者即為兩造間是否有信託
      之法律關係存在，如有信託之法律關係，方再審酌被告是否有侵權行為之事實
      。而原告另追加之不當得利法律關係，係指兩造間未有信託之法律關係，因系
      爭土地被拍賣，致被告受有利益，原告則受有損害，因而主張被告有不當得利
      ，乃為訴之追加，然原告所追加之訴，其事實與起訴之事實根本非屬同一，反
      而係互相排斥之事實，此一追加有礙被告之防禦，被告對於原告之追加不表同
      意。
（二）原告主張兩造間有信託關係存在云云，惟被告對此否認，兩造間就系爭十九筆
      土地根本未有任何之信託合意存在，乃係由被告之父與原告所為，被告在系爭
      十九筆土地登記在被告名下之過程中，與原告並未有任何接觸，原告既主張其
      將系爭土地信託登記在被告名下，自應由原告舉證證明兩造係何時、何地、以
      何方式約定將系爭土地登記在被告名下，而達成原告所主張之信託合意，或原
      告於何時與被告間有委任處理事務之合意。原告主張兩造就系爭十九筆土地有
      信託關係存在，並主張原告僱用被告之子林琮輝至原告工廠工作並就近代為管
      理土地云云。惟查：被告之子先前雖曾在原告之工廠工作，然並未如原告所主
      張代為管理系爭十九筆土地，原告之主張根本不實。系爭十九筆土地雖登記在
      被告名下，惟被告並未加以管理、使用，在原告僅因被告具有自耕能力，方將
      系爭土地登記在被告名下之情形下，兩造間並無任何信託目的可言，係屬消極
      信託行為，有規避土地法第三十條私有農地所有權移轉之限制之嫌，為脫法行
      為，自難認係合法之信託，則原告主張兩造間有信託關係存在乙節，顯屬無據
      ，是原告以被告就系爭十九筆土地受託登記、管理之事務有過失，而請求被告
      為損害賠償，自屬無據甚明。
（三）又原告依不當得利之法律關係而為請求，惟不當得利，係以無法律上之原因而
      受利益，致他人受損害，為其成立要件，此觀民法第一百七十九條之規定自明
      ；若有法律上之原因而受利益，縱他人因而受有損害，亦無許他人請求返還不
      當得利之餘地。查系爭十九筆土地所以登記在被告名下，乃係經由原告與被告
      之父之約定，以被告之名登記，則系爭十九筆土地登記在被告名下顯非無法律
      上之原因，則原告依不當得利之法律關係而為請求，亦屬無據甚明。
三、證據：未提出任何證據供本院審酌。
    理    由
一、本件原告原起訴僅依據侵權行為之法律關係請求，嗣於本院審理中另追加依不當
    得利之法律關係請求，前開二項訴訟標的之法律關係於認定兩造間是否有效成立
    信託契約之前提雖有歧異，然所依據之基礎事實均為原告將所購得之系爭十九筆
    土地移轉登記於被告名下而遭被告債權人聲請法院查封拍賣，核屬民事訴訟法第
    二百五十五條第一項第二款所規定請求基礎事實同一者之情形，自應允許原告追
    加不當得利之請求，合先敘明。又原告原起訴請求之金額為三千萬五千三百八十
    七元及自七十九年二月二十日起至清償日止按年息百分之五計算之利息，嗣於本
    院審理時變更請求如主文所示，核屬民事訴訟法第二百五十五條第一項第三款之
    減縮應受判決事項聲明之情形，自應允許。
二、原告起訴主張：原告於七十九年間向訴外人黃景祚等人出資購買系爭十九筆土地
    ，嗣由被告之父林阿樹徵得被告本人同意，由原告委託具有自耕能力之被告代為
    管理維護而成立信託契約，將系爭十九筆土地信託登記在被告名下，兩造並合意
    由原告雇用被告之子林琮輝至工廠上班並就近管理上開土地，被告於八十九年間
    明知前揭信託登記之系爭十九筆土地遭其債權人宜蘭縣員山鄉農會查封，竟故意
    隱匿不告知原告，任由債權人執行拍賣，拍定價格為二千四百萬零六萬一千元，
    使其自身債務得以清償，而致原告受有損害，被告行為顯有故意或過失，應負損
    害賠償責任，爰依據侵權行為之法律關係請求；如鈞院認為兩造間之信託關係無
    效，則被告因前述系爭十九筆土地遭拍賣而致其自己債務消滅，係無法律上之原
    因而受有利益，而原告因此受有損害，爰依據不當得利之法律關係請求等語。被
    告則以：兩造間並未合意成立信託契約，原告應就此部分予以證明，且依原告主
    張僅因被告有自耕能力而將系爭十九筆土地登記在被告名下，被告並無任何積極
    管理行為，係屬消極信託之行為，有規避土地法第三十條私有農地所有權移轉之
    限制之嫌，為脫法行為，自難認係合法之信託，則原告主張兩造間有信託關係存
    在顯屬無據，是原告以被告就系爭十九筆土地受託登記、管理之事務有過失，而
    請求被告為損害賠償，自屬無據甚明，又系爭十九筆土地所以登記在被告名下，
    乃係經由原告與被告之父林阿樹之約定，以被告之名登記，則系爭十九筆土地登
    記在被告名下顯非無法律上之原因，則原告依不當得利之法律關係而為請求，亦
    屬無據等語，資為抗辯。
三、原告起訴主張：系爭十九筆土地係原告於七十九年間出資向訴外人黃景祚等人所
    購得，嗣後登記在被告名下之事實，業經原告提出系爭十九筆土地之不動產買賣
    契約書、土地買賣所有權移轉契約書、土地登記謄本各乙份為證，並核與證人游
    叡星證述內容相符，且為被告所不爭執，自堪信為真實。原告復主張兩造間成立
    信託契約，被告違背管理義務任由其債權人查封拍賣系爭十九筆土地，顯有故意
    或過失，使其債務歸於消滅，而令被告權益受損，即使不成立信託契約，亦屬無
    法律上原因而受有利益致原告權益受損等語；被告則辯稱兩造間未合意成立信託
    契約，原告係與被告之父林阿樹接觸，與被告無涉，況原告係以脫法行為而將系
    爭十九筆土地登記在被告名下，屬於消極信託，應屬無效，被告自無所謂違背管
    理義務而有過失可言，又系爭十九筆土地既為原告與被告之父林阿樹之約定而登
    記在被告名下，顯非無法律上之原因等語。是兩造之爭點即在於：兩造間是否成
    立有效之信託契約關係？如兩造間未成立有效之信託契約關係，被告是否有不當
    得利之情形？
四、經查：
（一）按當事人主張有利於己之事實者，就其事實有舉證之責任，民事訴訟法第二百
      七十七條前段定有明文。原告主張兩造間合意成立信託契約，為被告所否認，
      自應由原告就此事實負舉證之責任。原告雖提出被告之子林琮輝勞工名卡乙份
      欲證明兩造間就前述事實有合意云云，然該勞工名卡僅能證明被告之子林琮輝
      確有在原告公司之工廠上班之事實，尚難單憑即認定兩造就系爭十九筆土地有
      信託契約之合意。另原告所聲請訊問之證人游叡星到庭證稱：我是仲介人，據
      我所知因為原告公司負責人與被告父親很熟，基於信任關係所以登記在被告名
      下，是他們自己去辦登記，是否由被告出面我不知道，但是被告也知悉此事，
      我是聽被告父親談起的等語，是依照證人游叡星之證詞僅能證明被告父親確有
      與原告合意將系爭十九筆土地登記在被告名下之事實，但仍不能證明被告是否
      對此表示同意或知情，則原告主張兩造間合意成立信託契約云云，仍屬舉證不
      足。
（二）況且所謂信託，係指信託人為自己或第三人之利益，以特定財產為信託財產，
      移轉與受託人管理或處分，以達成一定之經濟上或社會上目的之行為。受託人
      不特就信託財產承受權利人之名義，且須就信託財產依信託契約之內容為積極
      之管理或處分。倘信託人僅將其財產在名義上移轉與受託人，而有關信託財產
      之管理、使用或處分悉仍由信託人自行為之，是為消極信託，除有確實之正當
      原因外，其助長脫法行為者，應難認為合法，此有最高法院七十一年度台上字
      第二０五二號、七十九年度台上字第二七五七號、八十三年度台上字第三一七
      二號之判決意旨可資參照。另最高法院七十八年度台上字第一一二二號判決意
      旨亦謂：所謂信託，乃委託人為自己或第三人之利益，以一定財產為信託財產
      ，將之移轉於受託人，由受託人管理或處分，以達成一定經濟上或社會上之目
      的之行為。本件被上訴人將其向訴外人黃日進買受之系爭土地登記為上訴人名
      義所有，據上訴人供稱目的在擔保被上訴人欠伊之債務，但被上訴人否認其事
      ，並稱因系爭土地地目為田，被上訴人未具自耕農身分，故借用有自耕能力之
      上訴人名義登記，上訴人實際上並沒有處分的權利等語，是被上訴人之行為似
      在規避土地法第三十條私有農地所有權之移轉，其承受人以能自耕者為限之規
      定，而與前揭信託行為有間。查本件依原告之主張，系爭十九筆土地所以登記
      在被告名下，乃因原告未有自耕農資格，遂以被告之名義登記，且依據證人游
      叡星之證言：原告購得系爭十九筆土地後，在上面作砂石場廢水處理設施，並
      且作為原料的堆積之用，被告本人沒有利用也沒有在上面耕作等語，顯見本件
      確屬消極信託之情形，揆諸前開說明，本件原告之行為係在規避當時有效之土
      地法第三十條私有農地所有權移轉之限制而屬脫法行為，即便兩造曾經有合意
      成立信託契約，亦屬違法而無效。是兩造間並未成立有效之信託契約關係，應
      堪認定。則原告主張被告係故意或過失而違反信託契約之管理義務，應負損害
      賠償責任云云，不足為採。
（三）又按無法律上之原因而受利益，致他人受損害者，應返還其利益。不當得利之
      受領人，除返還其所受之利益外，如本於該利益更有所取得者，並應返還，但
      依其利益之性質或其他情形不能返還者，應償還其價額。民法第一百七十九條
      前段及第一百八十一條分別定有明文。查系爭十九筆土地確係原告所出資購買
      而登記在被告名下之事實，已見前述，而兩造間並未成立有效之信託契約，亦
      見前開說明，是被告基於兩造未有效成立之信託契約而取得系爭十九筆土地，
      即屬無法律上原因而取得系爭十九筆土地之利益，已致原告受有相當於系爭十
      九筆土地利益之損害（原告雖出資購得系爭十九筆土地，但基於當時有效之土
      地法第三十條規定限制而無法辦理移轉登記在原告名下，故從法律上而言，原
      告並未取得系爭十九筆土地之所有權），被告自應返還該利益。系爭十九筆土
      地雖因被告之債權人向本院民事執行處聲請查封拍賣，拍賣所得價額二千四百
      萬零六萬一千元業已全部分配清償給被告之債權人而執行完畢，此經本院調閱
      本院八十九年度執字第三九五九號執行卷宗審核屬實，是被告所受之利益已不
      能返還，自應返還其價額，亦即二千四百萬零六萬一千元。至被告辯稱取得系
      爭十九筆土地之法律上原因係因原告與被告之父親之約定云云，然原告係本於
      未成立有效之信託契約而將系爭十九筆土地登記在被告名下，已詳如前述，現
      兩造間既未有效成立信託契約，當然屬於無法律上原因，被告此部分辯解顯不
      足採。
五、綜上所述，本件原告基於侵權行為之法律關係請求被告給付損害賠償云云，固屬
    無理由；然原告基於不當得利之法律關係請求被告給付二千四百萬零六萬一千元
    及自起訴狀繕本送達之翌日即九十年十一月二十一日起至清償日止，按年息百分
    之五計算之利息，則屬有理由，應予准許。
六、兩造均陳明願供擔保，請求准予宣告假執行或免為假執行，經核均無不合，爰各
    酌定相當之擔保金額，併准許之。
七、本件事證已臻明確，兩造其餘舉證及攻擊防禦方法，核與判決結果無影響，爰不
    一一論述，併此敘明。
八、據上論結，本件原告之訴為有理由，依民事訴訟法第七十八條、第三百九十條第
    二項、第三百九十二條，判決如主文。
中　　　華　　　民　　　國　　九十一　　年　　　九　　　月　　 十八　　 日
                                臺灣宜蘭地方法院民事庭
~B法　　　官　林俊廷
右為正本係照原本作成。
如對本判決上訴，須於判決送達後廿日內向本院提出上訴狀(須附繕本)。
中　　　華　　　民　　　國　　九十一　　年　　　九　　　月　　 二十　　 日
~B法院書記官　黃月雲
